【裁判字號】    97,上易,214
【裁判日期】    970307
【裁判案由】    違反商標法
【裁判全文】
臺灣高等法院刑事判決                 97年度上易字第214號
上  訴  人  臺灣板橋地方法院檢察署檢察官
被      告  甲○○
上列上訴人因被告違反商標法案件，不服臺灣板橋地方法96年度
訴字第2249號，中華民國96年11月16日第一審判決（起訴案號：
臺灣板橋地方法院檢察署95年度偵字第25000號），提起上訴，
本院判決如下：
    主  文
上訴駁回。
    理  由
一、公訴意旨略以：被告甲○○係臺北縣中和市○○路213號1樓
    「雙和不動產有限公司」（下稱雙和公司）之負責人，明知
    「CHINATRUST」圖樣之服務標章，業經中信房屋仲介股份有
    限公司（下稱中信房屋公司）向經濟部智慧財產局申請註冊
    核准登記，取得服務標章專用權，非經同意或授權不得使用
    ，而雙和公司於92年10月7日，與中信房屋公司簽訂加盟契
    約，經中信房屋授權被告在臺北縣中和市○○路401號1樓，
    以「中信房屋海山加盟店」（下稱海山加盟店）之名義並使
    用上開「CHINATRUST」服務標章從事房屋仲介業務，嗣被告
    因仲介賣方黃能斌及買方楊玉子之買賣契約書（此部分業經
    原審判處有期徒刑3月，如易科罰金，以銀元300元折算1日
    ，減為有期徒刑1月又15日，如易科罰金，以銀元300元折算
    1日確定），中信房屋公司乃以被告違約情節重大，而於94
    年11月24日寄發存證信函予被告，終止海山加盟店之加盟契
    約。詎被告於上開加盟契約終止後，竟仍在上址繼續使用「
    CHINATRUST」服務標章，並印製上有中信房屋加盟店「CHIN
    ATRUST」服務標章之廣告傳單，因認被告涉犯商標法第81條
    第1款之明知未得商標權人同意，於同一服務，使用相同於
    其註冊商標之罪嫌。
二、按犯罪事實應依證據認定之，無證據不得認定犯罪事實，刑
    事訴訟法第154條第2項定有明文。又事實之認定，應憑證據
    ，如未能發現相當證據，或證據不足以證明，自不能以推測
    或擬制之方法為裁判基礎；又認定不利於被告之事實，須依
    積極證據，苟積極證據不足為不利於被告之認定時，即應為
    有利於被告之認定，更不必有何有利之證據，最高法院40年
    台上字第86號、30年上字第816號判例，分別著有明文。再
    告訴人之告訴，係以使被告受刑事訴追為目的，是其陳述是
    否與事實相符，仍應調查其他證據以資審認，亦有最高法院
    52年度台上字第1300號判例可資參照。
三、公訴人認被告甲○○涉犯上開罪嫌，無非係以告訴人中信房
    屋公司之指訴，證人江龍名之證述及海山加盟店現場相片與
    廣告傳單等，為其主要論據。
四、訊據被告甲○○堅詞否認有違反商標法之犯行，並辯稱：中
    信房屋公司雖於94年11月24日以存證信函要求終止加盟關係
    ，然尚未與伊進行結清之協商，亦無任何進一步之表示，伊
    認加盟合約仍未終止，且海山加盟店於94年10月底即暫停營
    業，並掛出頂讓之看板，伊平日均在位於中和積穗之雙和公
    司，僅在假日會派員至臺北縣中和市○○路401號1樓採工作
    站之形態以雙和公司之名義營業，直到接獲中信房屋公司終
    止加盟契約之存證信函後即未在該址營業，現場則一直維持
    原有狀態等語。
五、經查：
(一)被告甲○○係雙和公司負責人，雙和公司於92年10月7日，
    與中信房屋公司簽訂加盟契約，經中信房屋授權在臺北縣中
    和市○○路401號1樓，使用「中信房屋海山加盟店」之名義
    ，從事房屋仲介業務，被告得於上開加盟店使用「CHINATRU
    ST」服務標章；惟嗣後中信房屋以被告違約查有實據，而於
    94年11月24日寄發存證信函予甲○○，為終止海山加盟店加
    盟關係之意思表示等情，為被告所是認無訛，核與告訴人之
    指訴一致，並有卷附加盟契約書（編號T0000000號）、臺北
    成功郵局第1211號存證信函及掛號郵件收件回執等在卷可稽
    ，而依上開加盟契約書第17條明定：「契約之終止：．．．
    3.契約有效期間甲方（按即雙和公司）有下列情事之一經查
    明有實據者，乙方（按即中信房屋公司）得免為催告逕自終
    止本契約，甲方無異議：．．．(7)違反本契約（含所有附件
    ）、乙方訂定之各式手冊及其他與乙方之約定而致消費者或
    乙方有損害，經查有實據者。」，細譯上開條文內容，足認
    該條文為單方終止權之約定，是告訴人循上開條文之約定，
    於94年11月23日以臺北成功郵局第1211號存證信函為單方終
    止之意思表示（該函於次日送達），即生終止加盟法律關係
    之效果，而與是否協商或結清無關，被告辯稱告訴人以存證
    信函要求終止加盟關係後，並未與伊進行結清之協商，亦無
    任何進一步之表示，伊認加盟合約仍未終止云云，容有誤會
    ，自無可採。
(二)告訴人代理人於原審偵審中雖指稱：中信房屋公司寄發存證
    信函與雙和公司終止加盟契約前，經負責加盟業務的單位同
    仁江龍名告知，海山加盟店私自將鐵門拉下，貼出告示說要
    轉進大陸，有損我們的商譽，違反契約規定，經業務單位告
    知後，中信房屋公司就寄發存證信函終止加盟契約，寄發存
    證信函後，江龍名說他在他家信箱（以及其他加盟店拿給他
    ）拿到被告以中信房屋海山加盟店名義寄發之廣告傳單，而
    有違反商標法之情形云云（見他字卷第99頁、原審卷第54頁
    ），惟證人江龍名於原審時證稱：他字卷第115頁所示廣告
    看板之照片係伊所拍攝，但拍攝時間已經忘了，也記不清係
    在公司寄發存證信函之前或之後，且他字卷第110至130頁照
    片所示之廣告看板亦無於公司寄發存證信函終止加盟契約後
    始行新建等語（見原審卷第59、60頁），是依證人江龍名證
    稱告訴代理人所提出廣告看板照片中並無中信房屋公司寄發
    存證信函終止加盟契約後始行新建，堪認告訴代理人所提出
    之海山加盟店廣告看板之相片，顯係被告於告訴人終止加盟
    契約之前即已設置，而非於終止後再行懸掛。至依上開照片
    雖能證明被告於加盟契約終止後，未依加盟合約書第18條規
    定卸除原已設置之廣告看板或招牌等物等情，亦僅事後中信
    房屋公司得向被告請求回復原狀及損害賠償之民事糾紛，尚
    難以被告事後尚未將原已設置之廣告看板或招牌等物卸除，
    即遽認被告之行為與商標法第81條第1款之構成要件相符。
(三)證人江龍名於原審時雖又證稱：他字卷第70頁之廣告單也是
    伊拿到的，時間應該是在發存證信函之後云云（見原審卷第
    59頁），然證人江龍名所證稱取得上開廣告傳單之確實日期
    ，除其一己之供述外，別無其他事證可佐，其上開證述是否
    與事實相符，已有可疑。況卷附海山加盟店之廣告傳單，並
    未記載其印製或散發日期，而證人於原審時明確證稱：上開
    海山加盟店在中信房屋公司寄發存證信函終止加盟契約前即
    已自行關門停業等語（見原審卷第60頁），則海山加盟店既
    於中信房屋公司寄發存證信函終止契約前即已停止營業，告
    訴人公司並以此為由終止契約，被告自無繼續印製或散發海
    山加盟店廣告傳單之必要，是在別無其他事證可為佐據之情
    形下，尚難認證人江龍名所取得該廣告傳單之日期與事實相
    符，自不足採為不利被告之證據。
(四)至告訴人係以雙和公司片面在營業處所懸掛「轉進大陸」、
    「頂讓」等字樣之廣告，令消費者對中信房屋公司產生負面
    聯想，傷害品牌形象，而有違加盟合約之約定為由，據以終
    止該加盟契約，亦有臺北成功郵局第1211號存證信函在卷可
    稽，是公訴人起訴書謂中信房屋公司係因上開偽造黃能斌買
    賣契約書之情形而以被告違約情節重大終止海山加盟店之加
    盟契約云云，亦與事實有所出入，附此敘明。
(五)綜上所述，本件除告訴代理人之指訴外，尚乏確據證明，此
    外，復查無其他積極證據，足資證明被告有違反商標法之犯
    行，自屬不能證明被告犯罪。
六、原審因予諭知被告無罪之判決，經核尚無違誤。公訴人上訴
    意旨略以：被告於偵查中供稱：他字卷第70至72頁之廣告單
    是在94年11、12月刊登等語（見他字卷第98頁），且被告於
    原審時亦自承：根據廣告內容應該是在11月下旬，我們的行
    銷習慣是在年尾的時候送農民曆，不可能在年初的時候送的
    等語（見原審卷第64頁），足認證人江龍名所證稱94年11月
    24日終止契約後仍在住家信箱收到被告使用中信標章之廣告
    單屬實云云，但查：本件依卷存事證，尚難認定被告在中信
    房屋公司寄發存證信函終止加盟契約後，仍有建置廣告看板
    或印製、散發廣告傳單等情，已如前述，況本件中信房屋公
    司係於94年11月24日寄發存證信函與海山加盟店終止加盟契
    約，而11月24日屬11月下旬且已接近年尾，依一般廠商之習
    慣已開始贈送月曆、農民曆，乃眾所週知之事實，且與常情
    無違，自不得僅以被告上開所供，即遽以推論被告在加盟契
    約終止後仍有建置廣告看板或印製、散發廣告傳單之事實，
    公訴人猶執此指稱被告有違反商標法之罪嫌云云，指摘原判
    決不當，核無理由，應予駁回。
據上論斷，應依刑事訴訟法第368條，判決如主文。
本案經檢察官李金定到庭執行職務。
中    華    民    國    97    年    3     月    7     日
                  刑事第十九庭審判長法  官  尤豐彥
                                    法  官  洪昌宏
                                    法  官  黃金富
以上正本證明與原本無異。
不得上訴。
                                    書記官  楊秋鈴
中    華    民    國    97    年    3     月    7     日


司法院資訊處製作；財團法人民間司法改革基金會備份。
